臺灣彰化地方法院民事判決
110年度訴字第64號
原      告  許請証  
訴訟代理人  許舒凱律師
被      告  吳清吉  
            吳海淡  
            吳銘金  
            吳春萍  


            吳月娥  
            吳銘源  
            吳銘鼎  
            吳銘堂  
            吳太發  
            吳垂昌  

            吳垂錦  
            許月圓  
上列當事人間請求分割共有物事件，本院於民國111年4月12日言
詞辯論終結，判決如下：
　　主　文
一、被告吳海淡、吳銘金、吳春萍、吳月娥應就吳木榮所遺坐落
    彰化縣○○鄉○○段000地號土地應有部分300分之45辦理繼承登
    記。
二、兩造共有上開土地分割為如附表及如附圖所示。
三、訴訟費用由兩造依如附表所示之比例負擔。　
    事實及理由
壹、程序方面
　　被告吳海淡、吳銘金、吳春萍、吳月娥、吳銘源、吳銘鼎、
    吳銘堂、吳太發、吳垂昌、吳垂錦、許月圓（下與吳清吉合
    稱吳清吉等12人）經合法通知，均未於最後言詞辯論期日到
    場，核無民事訴訟法第386條所列各款事由，爰依原告之聲
    請，由其一造辯論而為判決。　　
貳、實體方面
一、原告主張：兩造共有坐落彰化縣○○鄉○○段000地號土地（下
    稱系爭土地），應有部分如附表所示，無不能分割之原因，
    且無法協議決定分割方法，茲依民法第823條第1項前段、第
    824條之規定，提起本件訴訟；又系爭土地原共有人吳木榮
    就系爭土地具應有部分300分之45，然吳木榮已於起訴前之
    民國90年9月27日死亡，而吳木榮之繼承人即被告吳海淡、
    吳銘金、吳春萍、吳月娥迄今仍未辦理繼承登記，茲請求被
    告吳海淡、吳銘金、吳春萍、吳月娥為繼承登記，並將如附
    圖編號A所示面積1,210.62平方公尺之坵塊分配由被告吳清
    吉等12人依如附表所示之應有部分比例維持共有，及將如附
    圖編號B所示面積134.51平方公尺之坵塊分配由原告單獨所
    有（下稱原告方案）等語。
二、被告吳清吉等12人方面：
　㈠被告吳清吉陳稱：同意分割，但因彰化縣北斗地政事務所110
    年10月26日北土測字第1573號土地複丈成果圖（下稱現況圖
    ）編號A2所示之建物為其所有，如依原告方案分割，將無法
    使該建物所坐落之土地向東延伸成一直線，而致會存有突角
    ，故其不同意原告方案等語。
　㈡被告吳銘源未於最後言詞辯論期日到場，而其於先前到場時
    陳述：同意分割，請求依應有部分比例所折算之面積分割，
    其不願少受分配應有面積等語。
  ㈢被告吳銘鼎未於最後言詞辯論期日到場，而其於先前到場時
    陳述：同意分割，請求依系爭土地上之建物現狀及應有部分
    比例所折算之面積分割，其不願少受分配應有面積等語。
　㈣被告吳垂昌未於最後言詞辯論期日到場，而其於先前到場時
    陳述：同意分割，請求將其所受分配之坵塊與其所有如現況
    圖編號G1、G2所示之建物坐落位置一致，且其不願就廟宇所
    占用如現況圖編號I所示之土地維持共有等語。
　㈤被告吳海淡、吳銘金、吳春萍、吳月娥、吳銘堂、吳太發、
    吳垂錦、許月圓經合法通知均未到場，亦未提出書狀作何聲
    明或陳述。
三、本院之判斷：　　
　㈠按因繼承、強制執行、徵收、法院之判決或其他非因法律行
    為，於登記前已取得不動產物權者，應經登記，始得處分其
    物權，民法第759條定有明文。吳木榮為系爭土地之共有人
    ，其於90年9月27日死亡時就系爭土地具應有部分300分之45
    ，而其繼承人即被告吳海淡、吳銘金、吳春萍、吳月娥迄今
    仍未就吳木榮所遺前揭應有部分辦理繼承登記等情，有土地
    登記謄本、戶籍謄本、繼承系統表存卷可憑（見本院卷第39
    、71至81頁）。從而，原告於請求分割系爭土地之同時，併
    請求被告吳海淡、吳銘金、吳春萍、吳月娥就被繼承人吳木
    榮所遺前揭應有部分辦理繼承登記，應予准許。
　㈡系爭土地為兩造共有，應有部分如附表所示，無因物之使用
    目的不能分割或訂有不分割期限之約定，且兩造無法協議決
    定分割方法等節，為兩造所不爭執，並有土地登記謄本、地
    籍圖附卷可證（見本院卷第21、39至43頁），應屬真實。從
    而，原告依民法第823條第1項前段、第824條第2項之規定，
    請求分割系爭土地，即屬有據。
　㈢按共有物分割之訴為形成訴訟，法院定分割方法不受當事人
    聲明之拘束，而應綜合考量公平性、應有部分比例與實際使
    用是否相當、共有物之客觀情狀、共有物之性質、共有物之
    價格與經濟價值、共有人利益、各共有人主觀因素與使用現
    狀、共有人之利害關係等因素為之。經查：　　
  ⒈系爭土地略呈南北向之長方形、面積為1,345.13平方公尺，
    且使用分區為鄉村區，使用地類別則為乙種建築用地；又系
    爭土地只能透過西側之彰化縣埤頭鄉中南路、東北側之彰化
    縣埤頭鄉中興巷對外出入，此外別無其他對外通行方式；另
    系爭土地上由南往北依序有廟宇之部分水泥廁所，2層磚造
    水泥建物1棟（門牌號碼為彰化縣○○鄉○○路000號），前方1
    層磚造水泥、後方2層鐵皮磚造水泥之建物1棟，內部可互通
    之1層磚造水泥建物2棟（門牌號碼為彰化縣○○鄉○○路000○00
    0號），2層磚造水泥建物1棟（門牌號碼為彰化縣○○鄉○○路0
    00號），2層磚造水泥建物1棟（門牌號碼為彰化縣○○鄉○○路
    000號），2層磚造水泥建物1棟（門牌號碼為彰化縣○○鄉○○
    路000號），2層磚造水泥建物1棟（門牌號碼為彰化縣○○鄉○
    ○路000號），此外均為空地等情，為兩造所不爭執，並有土
    地登記謄本、地籍圖、本院勘驗測量筆錄、現況圖在卷可佐
    （見本院卷第21、39、147至173、237頁），堪信屬實。
　⒉系爭土地分割方案之採取：
　⑴可供建築使用之系爭土地面積為1,345.13平方公尺，業如前
    述，以原物分配並無困難，故應以原物分配予兩造。
　⑵依原告方案分割結果：
　①兩造所受分配如附圖編號A、B所示之坵塊地形大致完整，並
    無將兩造應有部分所折算之土地面積分割坐落在不同坵塊而
    無法整體使用；再者，該等坵塊均是按原應有部分比例折算
    而達土地面積最大化，使該等坵塊之經濟價值得以充分發揮
    。
　②兩造所受分配如附圖編號A、B所示之坵塊均臨西側之彰化縣
    埤頭鄉中南路，而使該等坵塊均可對外通行，繼續發揮系爭
    土地之利用價值。
  ③被告吳清吉等12人所使用之建物俱是坐落在其等所受分配如
    附圖編號A所示之坵塊上，而得使該等建物之經濟價值繼續
    發揮，並無損該等建物之建築結構及完整性，可見原告方案
    已考量系爭土地目前之使用現狀。
　④系爭土地倘依被告吳清吉等12人所使用之建物位置予以各別
    分割，因該等建物所坐落之土地面積與被告吳清吉等12人按
    系爭土地原應有部分比例所折算之應有面積互核後，並非完
    全一致，勢必會有被告吳清吉等12人中之部分當事人取得較
    應有面積較少之坵塊面積，及其餘部分當事人取得較應有面
    積較多之坵塊面積，而致有鑑價相互補償之必要，但兩造於
    本院審理時或表示不願支付鑑定費（見本院卷第207、258頁
    ），或無向本院聲請鑑價補償（見本院卷第203至205、219
    、220、258頁），則在系爭土地無從鑑價補償之情況下，基
    於兩造間之公平，使用該等建物之被告吳清吉等12人應仍有
    繼續維持共有之必要，故原告方案將如附圖編號A所示之坵
    塊分配由被告吳清吉等12人繼續維持共有，並無不當。
  ⑤除被告吳清吉表示反對原告方案外，其餘被告對此分割結果
    並未到庭或具狀表示反對，可見此分割結果應已符合系爭土
    地大部分共有人之利益。
　⑶綜上，本院審酌兩造間之公平及意願、受分配坵塊最大化、
    系爭土地將來建築利用價值及對外之可通行性、使用現況等
    因素後，認以原告方案分割系爭土地應屬妥適，而為可採之
    分割方法。　
四、綜上所述，原告依民法第823條第1項前段、第824條第2項之
    規定，請求被告吳海淡、吳銘金、吳春萍、吳月娥就被繼承
    人吳木榮所遺系爭土地應有部分300分之45辦理繼承登記，
    及依原告方案分割系爭土地，為有理由，應予准許，爰判決
    如主文第一、二項所示。
五、本件為分割共有物事件，兩造本可互換地位，而分割方法是
    由本院依法裁量，不受當事人主張拘束，本院審酌上情，認
    倘由一造負擔全部訴訟費用顯失公平，爰依民事訴訟法第78
    條、第80條之1、第85條第1項但書、第2項之規定，諭知如
    主文第三項所示。
中　　華　　民　　國　　111 　年　　4 　　月　　29　　日
                  民事第一庭　　法　官　許嘉仁
以上正本係照原本作成。
如不服本判決，須於判決送達後20日內向本院提出上訴狀（須按
他造當事人之人數附繕本）。如委任律師提起上訴者，應一併繳
納上訴審裁判費。
中　　華　　民　　國　　111 　年　　4 　　月　　29　　日
                                書記官　曾靖雯
一、附表：原告方案分割表。
二、附圖：彰化縣北斗地政事務所111年3月16日北土測字第407
    號土地複丈成果圖。